最高法院刑事判決　　　　　　　　　　　　　　　八十七年度台上字第四二四○號
　　上　訴　人　台灣高等法院檢察署檢察官
　　被　　　告　甲○○
　　　　　　　　乙○○
　　　　　　　　丙○○
　　右　一　人
　　選任辯護人　吳義雄律師
右上訴人因被告等背信案件，不服台灣高等法院中華民國八十六年一月十七日第二審
更審判決（八十五年度上更(二)字第一四六號，起訴案號：台灣士林地方法院檢察署八
十二年度偵字第三二四二號），提起上訴，本院判決如左：
    主  文
原判決撤銷，發回台灣高等法院。
    理  由
本件原判決以公訴意旨略以：被告甲○○、丙○○、乙○○均係陳悅記祭祀公業之管
理人，明知依「祭祀公業陳悅記派下協定規約書」（以下簡稱規約書）第六條之規定
，該「祭祀公業財產之管理、分配、處分、變更、設定負擔等事宜，須由過半數派下
員同意授權管理人全權處理，管理人為前項法律行為時，應依土地法第三十四條之一
第二、三、四項規定辦理。」竟未事先以書面通知其他共有人或公告，而基於概括之
犯意，共同連續多次於原判決附表日期，將該祭祀公業土地以政府公告地價出售予蘇
美玉、黃阿石、莊英輝（坐落地點、價格、面積如原判決附表所示），致生損害於派
下員陳泰淞、陳清雄、陳建仲、陳福進等人之優先購買權，因而認被告等共同涉犯刑
法第三百四十二條第一項之背信罪嫌云云。經審理結果，認該祭祀公業派下員曾依上
述規約書另訂「祭祀公業陳悅記派下協定書」（以下簡稱協定書），而規定管理委員
會有議決計劃出售公業土地及出售價格之職權，被告等乃依管理委員會之決議執行，
按公告現值出售系爭土地；而各該土地均不定期出租與他人，影響交易價格，經送大
華不動產鑑定股份有限公司鑑定其應有之市場價格後，依卷附其估價報告書及該公司
估價師許慧琪於原審法院之証述，認被告等將該六筆土地以相當於公告現值之價格出
售，並無過低；又被告等與買主訂立土地買賣契約時，已載明以派下員行使優先購買
權為解除條件，事後亦已函告各派下員，惟無人願意承買，難認被告等有背信犯行，
因而維持第一審諭知被告等均無罪之判決，駁回檢察官在第二審之上訴，固非無見。
惟查：(一)、有罪之判決書依法應記載法院所認定之犯罪事實，而無罪判決書因無認定
之犯罪事實可供記載，固不必記載事實，但仍應將檢察官之公訴意旨或自訴人之自訴
意旨，於理由內予以明確之記載，然後詳加說明何以為無罪判決之理由，始足以判斷
法院所判決之範圍，是否與公訴意旨或自訴意旨之範圍相一致，以及有無已受請求之
事項未予判決或未受請求事項予以判決之違法。原判決理由欄僅記載公訴意旨略以：
被告等基於概括之犯意，共同連續多次於原判決附表日期，將該祭祀公業土地以政府
公告地價出售予蘇美玉、黃阿石、莊英輝（坐落地點、價格、面積如附表所示），致
生損害於派下員陳泰淞等人之優先購買權等語。惟原判決並無所謂之附表，自不足以
判斷其判決之範圍及有無前述之違法，已有可議。(二)、審理事實之法院對於被告有利
及不利之證據，應一律注意，詳為調查，綜合全案證據資料，本於經驗法則以定其取
捨，並將取捨證據及得心證之理由於判決內詳為說明。故證據雖已調查，而尚有其他
部分並未調查，仍難遽為被告有利或不利之認定；苟非調查之途已窮，而被告之犯罪
嫌疑仍屬不能證明，要難遽為無罪之判斷；如有應調查之證據未予調查，率行判決，
其判決當然為違背法令。原判決依憑卷附祭祀公業陳悅記之前述「規約書」及台北市
大同區民政課長蕭夢奇函各一份（見偵查卷(一)第二十頁、原審卷第二十六頁），認前
開之規約書，經台北市政府民政局於七十二年六月十三日，以北市民三字第八五六八
號函同意准予備查，故該「規約書」制定之日期，應較七十二年六月三十日制定之「
協定書」為早，「協定書」係補充「規約書」之不足，且制定在後，應優先於「規約
書」而適用，並以之為被告等無罪之主要論據。惟告訴人陳泰淞等人始終堅稱「協定
書」制定在先，「規約書」係七十七年六月十三日始經台北市政府民政局函同意備查
，其制定時間在後，出售土地應依「規約書」規定經過半數派下員同意等語。參以卷
附之前開「規約書」及「協定書」均無制定日期之記載，而該規約書上則另蓋有「本
件係台北市政府民政局  、６、北市民三字8568號函同意備查（規約書備案）」之
字戳，該字戳有關年度之記載係筆書之阿拉伯數字，書為「  」，觀察所書之字形，
究為「」或「」，固難以一見即明，然告訴人指稱該「規約書」係七十七年經台
北市政府民政局備查，其制定時間應在所謂「協定書」之後，似非全然無據。又卷附
之台北市大同區民政課長蕭夢奇函（見原審卷第二十六頁），係被告等所提出，該函
並無機關之發文日期、字號，亦未蓋用機關之印信，是否足認已具公文書之形式，已
非全無可疑，其內容之真實性如何？仍未明瞭。又茍該函所載「祭祀公業陳悅記規約
書，曾經台北市政府民政局於七十二年六月十三日，以北市民三字第八五六八號函同
意備查」一節無訛，則同意備查之規約書之內容是否與卷附之上開規約書內容相符，
非不可向台北市政府函查釐清。以上與判斷被告等有無違背任務之行為至有關係，原
審未予調查釐清，遽予判決，尚嫌速斷，難謂無應於審判期日調查之證據，而未予調
查之違法。(三)、原判決理由五之(四)末段既說明被告等出售系爭土地，並「逾越權限」
，復謂並「無違背其管理人職務行為」……難以背信罪相繩云云。其理由之說明前後
齟齬，亦有判決理由矛盾之違誤。檢察官上訴意旨，指摘原判決不當，尚非全無理由
，應認仍有撤銷發回更審之原因。又本件雖屬刑事訴訟法第三百七十六條第五款所列
之案件，惟於修正刑事訴訟法施行前，原得上訴於第三審法院，且已繫屬於法院，依
刑事訴訟法施行法第五條第一項規定，仍應依施行前之法定程序終結之，附此明。
據上論結，應依刑事訴訟法第三百九十七條、第四百零一條，判決如主文。
中      華      民      國    八十七    年     十二     月      十      日
                              最高法院刑事第六庭
                                  審判長法官  董  明  霈
                                        法官  丁  錦  清
                                        法官  賴  忠  星
                                        法官  林  茂  雄
                                        法官  王  居  財
      右正本證明與原本無異
                                              書  記  官
中      華      民      國    八十七    年     十二     月     十八     日
